【裁判字號】    95,訴,332
【裁判日期】    950524
【裁判案由】    洗錢防制法
【裁判全文】
臺灣士林地方法院刑事判決               95年度訴字第332號
公  訴  人  臺灣士林地方法院檢察署檢察官
被      告  甲○○
上列被告因洗錢防制法案件，經檢察官提起公訴（95年度偵字第
1620號），本院經訊問被告後，被告為認罪之答辯，本院合議庭
裁定認本件宜由受命法官以簡式審判程序審理並判決如下：
    主  文
甲○○幫助意圖為自己不法之所有，以詐術使人將本人之物交付
，處有期徒刑月，如易科罰金以佰元折算壹日。
    事  實
一甲○○於民國90年底、91年初（公訴人誤為92年6 月間），見
  報紙刊登收購帳戶之廣告，雖知提供金融帳戶予不熟識之人使
  用，將可能幫助他人從事財產犯罪，卻因缺錢花用，竟基於幫
  助他人詐欺取財之不確定犯罪故意，與刊登報紙之姓名年籍不
  詳之成年男子聯絡，並在臺北市○○區○○路1 段283 號麥當
  勞速食店內，將其前於90年12月3 日，在中國信託商業銀行港
  墘簡易型分行（址設臺北市○○區○○路200 號），所開立帳
  號000000000000號活期儲蓄存款帳戶存摺、金融卡及提款密碼
  ，以新臺幣（下同）1,000 元之代價售予該男子。詎該男子於
  蒐購得甲○○上開帳戶後，即基於意圖為自己不法所有之犯意
  ，在報紙刊登辦理現金卡之廣告，乙○○於92年6 月29日閱覽
  該廣告後，即依該廣告刊登電話0000000000號與自稱「洪先生
  」者聯絡，「洪先生」訛稱須先匯款定金5,000 元入前述帳戶
  ，始得辦理現金卡，致使乙○○陷於錯誤而依其指示，於92年
  6 月30日晚間9 時57分許，至中國信託商業銀行設於新竹市○
  ○○○○路口之提款機，將現金5,000 元匯入前述甲○○帳戶
  內，該筆款項旋即遭人提領一空。經乙○○察覺有異，始知受
  騙。嗣甲○○於94年12月28日下午2 時50分許，至址設臺北市
  內湖區○○路513 巷36號中國信託商業銀行瑞光分行申辦前述
  帳戶金融卡時，因該帳戶業經通報為警示帳戶，而為該分行職
  員報警查獲甲○○。
二案經臺北市政府警察局內湖分局報請臺灣士林地方法院檢察署
  檢察官偵查後起訴。
    理  由
一上揭犯罪事實，業據被告甲○○於警詢、偵查及本院調查、審
  理時自白不諱，核與證人乙○○於警詢所述相符，並有中國信
  託存款交易客戶交易明細表、中國信託商業銀行92年8月7日中
  信（92）港墘外字第92054301號函檢送之被告前開帳戶開戶基
  本資料、身分證影本、確認條款約定書、帳戶歷史交易查詢在
  卷可徵，堪可認定。次按金融存款帳戶，事關存戶個人財產權
  益之保障，與存戶之密碼、金融卡結合，其專屬性、私密性更
  形提高，除非本人或與本人具密切之關係者，難認有何理由可
  自由流通使用該存摺、密碼、金融卡，一般人亦均有應妥為保
  管存摺、密碼、金融卡，以防止被他人冒用之認識，縱有特殊
  情況偶有將存摺、密碼、金融卡交付他人之需，亦必深入瞭解
  其用途後再行提供以使用，恆係吾人日常生活經驗與事理；且
  金融帳戶為個人理財之工具，申請開設金融帳戶並無任何特殊
  之限制，一般民眾皆可以存入最低開戶金額之方式申請開戶，
  一個人可以在不同之金融機構申請多數之存款帳戶使用，並無
  何困難，此亦為眾所週知之事實，則依一般人之社會生活經驗
  ，苟見非親非故之人不以自己名義申請開戶，反而以出價蒐購
  或租用之方式向他人蒐集金融機構帳戶供己使用，衡情當知悉
  蒐集金融帳戶者，係將所蒐集之帳戶用於從事財產犯罪。況觀
  諸現今社會上，詐騙者蒐購人頭帳戶，持以作為信貸、手機簡
  訊等各種方式詐欺之事，常有所聞，出賣或出借帳戶予非親非
  故之人，受讓人係為從事財產犯罪，已屬人盡皆知之事，本件
  被告明知存摺、密碼、金融卡等有關個人財產、身分之物品，
  將淪落於不明人士手中，極易被利用為與財產有關之犯罪工具
  ，竟願以不相當之1,000 元對價，將其存摺等物交付予與其於
  身分上不具密切關係之人，顯然對於該帳戶將作為不法使用，
  有所認知，是雖卷內事證並無積極證據證明被告知悉實施詐欺
  者將如何犯罪，而無法於本件認定被告有實施詐欺犯行之共同
  犯意聯絡，但被告既對金融帳戶交付他人使用，可能遭持以從
  事財產犯罪有所認知，其有幫助他人犯詐欺罪之不確定犯罪故
  意甚明。本件事證明確，被告之自白，足認與事實相符，其犯
  行洵堪認定，應依法論科。
二按刑法上之幫助犯，係對於犯罪與正犯有共同之認識，而以幫
  助之意思，對於正犯資以助力，而未參與實施犯罪之行為者而
  言（最高法院75年度台上字第1509號、88年度台上字第1270號
  判決亦同此意旨）。是以，如未參與實施犯罪構成要件之行為
  ，且係出於幫助之意思提供助力，即屬幫助犯，而非共同正犯
  。本件被告基於幫助之犯意，提供中國信託商業銀行港墘簡易
  型分行存摺、密碼、金融卡予前開男子。該男子與「洪先生」
  後利用被告之幫助，意圖為自己不法之所有，施用詐術使乙○
  ○陷於錯誤，因而將其所有現金存入被告所提供之上揭銀行帳
  戶內，是被告所為係參與詐欺罪構成要件以外之行為，且在無
  證據證明被告係以正犯而非以幫助犯之犯意參與犯罪之情形下
  ，應認其所為係幫助犯而非正犯行為。核被告所為，係幫助犯
  刑法第339條第1項詐欺取財罪。起訴書雖認被告所為係洗錢防
  制法第9條第1項洗錢罪之幫助犯，惟按洗錢防制法之制定，旨
  在防止特定重大犯罪不法所得之資金或財產，藉由洗錢行為，
  諸如經由各種金融機關或其他交易管道，轉換成為合法來源之
  資金或財產，切斷資金與當初犯罪行為之關連性，隱匿犯罪行
  為或該資金不法來源或本質，使偵查機關無法藉由資金之流向
  追查犯罪行為人，其所保護之法益為國家對特定重大犯罪之追
  訴及處罰。又洗錢行為係指行為人為掩飾或隱匿自己重大犯罪
  所得財物或財產上之利益（參洗錢防制法第2條第1款），或行
  為人掩飾、收受、搬運、寄藏、故買或牙保他人因重大犯罪所
  得財物或財產上之利益（同法第2條第2款）。除利用不知情之
  合法管道（如金融機關）為之者外，其他使所得財物或利益之
  來源合法化，或改變該財物或利益之本質，以避免追訴處罰之
  掩飾、藏匿犯特定重大犯罪所得財產或利益之行為均屬之。若
  非先有犯罪所得或利益，再加以掩飾或隱匿，而係取得犯罪所
  得或利益之犯罪手段，或未合法化犯罪所得或利益之來源，而
  能一目了然來源之不法性，即非洗錢防制法所規範之對象。經
  查本件係由該不詳姓名之成年男子與「洪先生」，利用被告所
  提供之帳戶，將詐欺所得之款項直接匯入該帳戶，「洪先生」
  要求乙○○將金錢匯入被告提供之帳戶之行為，係其為實施其
  詐欺行為之犯罪手段，並非於取得財物後，另為掩飾、隱匿其
  詐欺所得之行為，亦非被告於該男子等人實施詐欺犯罪取得財
  物後，另由被告為之掩飾、隱匿行為，此自乙○○於與「洪先
  生」聯絡後，直接依指示至存款機以存款交易方式將金錢匯入
  被告所提供之上述帳戶內等情可得而知。且偵查機關得藉由乙
  ○○將款項匯入被告帳戶等情，一目瞭然資金來源之不法性，
  並得以追查資金之流向，資金與當初犯罪行為之關連性並未被
  切斷，與「掩飾」、「隱匿」之性質亦有不符，核與洗錢防制
  法第2 條規定之洗錢行為構成要件有間。況刑法上之常業犯，
  係以同一犯罪行為之意思反覆為之而成立，是行為人須有反覆
  從事某種行為之主觀意思，並以該項行為之所得供作日常生活
  給養所須之客觀事實表現；惟依卷附之資料及證據，僅能證明
  「洪先生」向乙○○訛稱先付定金可辦理現金卡，使乙○○陷
  於錯誤而匯款至被告所提供之帳戶，除此之外無證據證明另有
  詐欺犯行，亦無其他證據足以證明該男子等人有恃該行為營生
  之客觀事實，自難論以常業犯，是本件未緝獲之正犯依現存證
  據，應僅能成立普通詐欺罪而非常業詐欺罪。故本件未予緝獲
  之正犯所為既非屬洗錢防制法第3 條所稱之重大犯罪（就本案
  而言，即係刑法第340 條之常業詐欺罪），被告自亦不構成幫
  助洗錢之犯行。起訴書認被告構成幫助洗錢罪，尚有未洽，惟
  其基本事實既屬同一，本院乃依刑事訴訟法第95條第1 款告知
  被告其犯行所可能適用之法條，使其得行使訴訟上防禦權，是
  自應依刑事訴訟法第300 條規定變更起訴法條。被告幫助他人
  犯上開詐欺之罪，爰依刑法第30條第2 項之規定，按正犯之刑
  減輕之。爰審酌被告提供儲金簿予該不詳姓名男子使用，所為
  已影響社會正常交易安全，增加被害人尋求救濟之困難，並使
  犯罪之追查趨於複雜，危害社會情節甚鉅，且年值青壯，不思
  以正道取財，竟貪圖販賣帳戶之不法對價及其犯罪之動機、目
  的、手段、生活狀況、智識程度暨犯罪後坦認犯行等一切情狀
  ，量處如主文所示之刑，並諭知易科罰金之折算標準。
三據上論斷，應依刑事訴訟法第299 第1 項前段、第273 條之1
  第1 項、第300 條，刑法第339 條第1 項、第30條第2 項、第
  41條第1 項，罰金罰鍰提高標準條例第1 條前段、第2 條，判
  決如主文。
四本案經檢察官林聰良到庭執行職務。
中    華    民    國    95    年    5    月     24    日
                  刑事第五庭法  官  江翠萍
以上正本證明與原本無異。
如不服本判決，應於判決送達後10日內，向本院提出上訴狀。
                            書記官  張茹茵
中    華    民    國    95    年    5     月    26    日
附錄法條：
刑法第339 條第1 項
意圖為自己或第3 人不法之所有，以詐術使人將本人或第3 人之
物交付者，處五年以下有期徒刑、拘役或科或併科1000元以下罰
金。


司法院資訊處製作；財團法人民間司法改革基金會備份。
